【裁判字號】    89,重訴,248
【裁判日期】    900831
【裁判案由】    支付價金等
【裁判全文】
臺灣士林地方法院民事判決  八十九年度重訴字第二四八號
    原      告  臺灣工銀證券股份有限公司
                （即勝和證券股份有限公司之承受訴訟人）
    法定代理人  丙○○
    法定代理人  乙○○
    法定代理人  乙○○
    法定代理人  甲○○
右當事人間支付價金等事件，本院判決如左：
    主    文
原告之訴及假執行之聲請均駁回。
訴訟費用由原告負擔。
    事實及理由
一、本件原告於民國八十九年五月三日起訴，被告為怡群投資股份有限公司（以下簡
    稱怡群公司）、亞群投資股份有限公司（以下簡稱亞群公司）、亞瑟科技股份有
    限公司（以下簡稱亞瑟公司）三人，並自第一次言詞辯論期日迄第八次言詞辯論
    期日，均係就對上開被告之聲明為辯論，嗣於第八次言詞辯論期日後之九十年七
    月二十五日，始遞狀表示追加被告戊○○、丁○○，被告則於九十年八月十七日
    言詞辯論期日表示不同意原告訴之追加。因本件原訴之辯論，已去成熟不遠，而
    關於原訴之資料，新訴無可利用，若准許其追加，徒使訴訟之終結延滯，其追加
    復與民事訴訟法第二百五十五條第一項但書第一至七款、第二項所規定得追加之
    情形不符，自不應准許，爰另以裁定駁回原告追加被告戊○○、丁○○部分之訴
    ，先予敘明。
二、原告公司名稱原為勝和證券股份有限公司，嗣於八十九年七月七日經經濟部核准
    ，變更為「台灣工銀證券股份有限公司」，法定代理人丙○○；被告怡群投資股
    份有限公司、亞群投資股份有限公司法定代理人原為許永岳，嗣變更為乙○○，
    兩造依法聲請承受訴訟，當予准許。
三、本件原告起訴主張：
（一）被告怡群公司、亞群公司分別於八十七年間在原告公司開立證券信用交易帳戶
      ，並於同年九月四日分別融資買進聚亨公司股票各一百八十五張，價金各為新
      台幣（以下同）一千二百三十一萬九千八百元，融資金額各為七百三十八萬一
      千元，因該股票價格下跌，經原告於催告補足擔保品，仍未於限期內補足，原
      告即依規定將原供擔保之股票賣出，扣除交易稅及手續費後各得三百十八萬六
      千三百三十九元，加計利息各十五萬三千七百八十八元，仍各積欠原告四百三
      十四萬八千四百四十九元，被告怡群公司、亞群公司自應給付。又被告怡群公
      司、亞群公司均由被告亞瑟公司轉投資設立，資本額各為五億元，惟其所從事
      之投資事業均以股票炒作為主，被告怡群公司、被告亞群公司之董監事等負責
      人均為被告亞瑟公司之法人代表，故對被告怡群公司、被告亞群公司有實際控
      制之權利。竟利用被告怡群公司、被告亞群公司進行不法且風險甚高之炒作行
      為，致被告怡群公司、被告亞群公司陷於財政困難，無力支付，按法人「代表
      」者，其行為即為本人之行為，故被告怡群公司、亞群公司之執行董事、監察
      人執行職務之故意過失行為，顯係被告亞瑟公司本人之行為，而被告怡群公司
      、亞群公司以投資為主要業務，故有關此一方面之不法或過失行為即屬公司法
      第二十三條規範之對象，依公司法第二十三條、民法第一百八十八條之規定，
      被告亞瑟公司應與被告怡群公司、被告亞群公司負連帶賠償責任。
（二）系爭融資買賣股票之行為確係被告怡群公司、亞群公司所為：
    八十七間訴外人吳祚欽旗下新巨群集團透過集團下的投資公司（包括被告怡群
      公司、亞群公司），以融資方式大量買入聚亨、臺芳、亞瑟之股票，其決策均
      由吳祚欽為之，操作方式則係由吳祚欽、陳德福（集團副董事長）指揮，通知
      丁○○買賣特定股票，系爭交易即屬之。因當時被告怡群、亞群公司之負責人
      為戊○○，戊○○為訴外人吳祚欽入主亞瑟公司後，亞瑟公司之財務經理，故
      其任被告怡群公司、亞群公司之負責人應係承訴外人吳祚欽之命，對吳祚欽以
      被告怡群、亞群二家公司名義炒作聚亨公司股票一事自無異議。訴外人丁○○
      受訴外人吳祚欽之命為系爭之融資交易，被告怡群、亞群公司負責人戊○○既
      曾同意，則系爭交易自然拘束被告等，不能以訴外人丁○○非其公司人員即予
      否認。
    原告不否認委託單未經被告補簽授權書，但電話委託買賣證券在一般情況下並
      無簽署授權書，且不會影響買賣之效力，況且此二家公司在財政部證券暨期貨
      管理委員會對其違約交易為處分時亦無提出異議。
    以電話委託業務員下單買賣證券必須是業務員熟識之人，八十七年九月四日委
      託下單之人依台灣台北地方法院檢察署檢察官起訴書所載，似是訴外人丁○○
      ，本件違約交易是藉由人頭帳戶達成。
    被告怡群公司及被告亞群公司與原告有長期之交易關係，交易模式相同，且亦
      均承認交易並皆付清款項，被告怡群公司及被告亞群公司之前有多筆交易皆未
      依證券商負責人與業務人員管理規則及台灣證券交易所股份有限公司營業細則
      為確認，故被告怡群公司、亞群公司不可單獨否認最後兩筆交易。
（三）原告雖然對於被告怡群公司、被告亞群公司取得名義上之債權，惟債權無法實
      現，故其對原告仍屬損害。
（四）並聲明請求判決：被告怡群公司、亞瑟公司應連帶給付原告四百三十四萬八
      千四百四十九元，及自八十七年十二月一日起至清償日止，按年息百分之五計
      算之利息。被告亞群公司、亞瑟公司應連帶給付原告四百三十四萬八千四百
      四十九元，及自八十七年十二月一日起至清償日止，按年息百分之五計算之利
      息。原告願供擔保，請准宣告假執行。
四、被告則辯稱：
（一）被告亞瑟公司並無炒作股票之行為：
    按台灣台北地方法院檢察署起訴書載明調查結果，明白揭示係訴外人吳祚欽、
      陳德福、戊○○等人侵吞被告亞瑟公司資產，挪作其私人股票買賣之用，則被
      告亞瑟公司尚且為被害人，何侵權行為之有？
    本件原告並未確實表明侵權行為之侵害標的及原告之損害與被告之「侵權行為
      」有何因果關係，況縱原告曾依其與被告怡群、亞群公司間融資契約而提供融
      資，惟同時亦依該融資契約法律關係而取得融資債權，於該契約關係非經宣告
      無效或撤銷前，原告既仍享有融資債權，其財產總額自無減少或受有損害可言
      。
（二）被告怡群公司、亞群公司並無下單買受系爭股票：
    所謂融資（契約），實質上係一消費借貸契約，非經被告怡群、亞群公司授權
      指示原告融資買入股票，且原告亦依指示墊款為被告怡群、亞群公司買入者，
      借貸契約仍未生效，故縱被告怡群公司、亞群公司曾向原告申請開立信用帳戶
      ，並簽訂融資融券契約，亦不當然對原告負有任何債務。又台灣證券交易所股
      份有限公司證券商辦理有價證券買賣融資融券業務操作辦法、委託買賣有價證
      券受託契約及相關之台灣證券交易所股份有限公司營業細則，對證券經紀商依
      據委託人之委託、指示填製委託書、買賣報告書及交割憑單等書面單據，及承
      辦營業員依指示買賣操作股票之買進賣出前，須確認下單者之身份，並應使委
      託人事前或事後於買賣報告書及委託書等單據上簽章確認等義務，均有明文規
      定，則融資法律行為應循一定方式（要式性），被告怡群、亞群公司有無下單
      委託買賣及借貸融資之行為，應視被告怡群、亞群公司是否有於該委託書內簽
      章而定，並非以帳戶依據。惟查，原告所提之書證，既無法確由何人委託營業
      員下單，又無被告怡群、亞群公司之委任書，被告怡群、亞群公司無原告所稱
      之下單購買股票行為，應屬無疑。
    復查，目前股票交易實務固然允許委託人以電話方式委託原告買進股票，惟為
      避免嗣後產生疑義及預防原告違反規定受理未具委託書之人冒名買賣股票，臺
      灣證券交易所股份有限公司營業細則第八十條就原告有同步錄音、保存及負舉
      證責任等義務，原告公司卻從未提出系爭股票下單之錄音紀錄茲以舉證，足資
      證明原告明知下單者並非被告怡群公司、亞群公司。
    系爭股票實係由新巨群集團所下單買受：
      I據悉台灣台北地方法院案號八十九年度訴字第五二一號吳祚欽案違反證券交
        易法刑事案件，係吳祚欽與新巨群集團連續使用他人帳戶買賣上市股票，其
        冒用他人帳戶時間、犯罪手法與被告怡群公司、亞群公司帳戶遭人冒用之情
        節相符，顯有合理懷疑應係新巨群集團公司冒用被告怡群公司、亞群公司之
        帳戶買入系爭股票，並涉及被告怡群、亞群公司帳戶金錢之匯入與領取，被
        告怡群、亞群公司對其盜用帳戶乙節並不知情，則原告等一再以被告怡群、
        亞群公司帳戶於下單後有自備款匯入推論係被告怡群、亞群公司下單買受之
        主張即不攻自破。
      II又原告知悉下單買入系爭股票者並非被告怡群公司、亞群公司，卻仍縱容下
        單之新巨群集團利用被告怡群公司、亞群公司之帳戶下單，從而該筆委託買
        入及金錢融資借貸法律關係係存於新巨群集團及原告等之間，此由台灣台北
        地方法院檢察署檢察官八十八年度偵字第七五一號起訴意旨明白指訴「形式
        上雖由各該融資戶之名義人買入，惟各該名義人並無購買股票意思，復未繳
        納自備款，故該批股票實際仍由新巨群集團掌握，並為實際所有人。」可證
        。
      III委託書為原告公司俾以確認下單者之身份憑證及作為日後對下單行為人主張
        權利之重要證據，而原告承辦營業員卻怠於要求下單之人簽名，縱有辦理所
        謂之「委託人交割款券轉撥同意書」，該承辦營業員亦無要求任何確認，以
        致於實際融資下單買入系爭股票之行為人逍遙法外；復無任何足以證明下單
        行為人之身份之書面資料，顯然原告並未依法、依其內部作業規範流程運作
        ，管理有重大疏失，造成第三人有機可乘，則原告金錢受損，咎在原告本身
        ，況本件丁○○利用被告怡群、亞群公司帳戶炒作股票，係原告之營業員林
        鳳枝積極配合與幫助（交叉使用人頭戶融資下單）所致，原告自應就其受僱
        人林鳳枝關於債之履行之故意，與自己之故意負同一之責任，而不得要求無
        辜之被告怡群公司、亞群公司承擔因原告公司過失所生之損害。
（三）並聲明請求判決：原告之訴及假執行之聲請均駁回；如受不利之判決，被告願
      供擔保，請准宣告免予假執行。
五、原告主張被告怡群公司、亞群公司分別於八十七年間在原告公司開立證券信用交
    易帳戶之事實，業經提出融資融券契約書、授權書各二紙附卷可稽，且為被告所
    不否認，應堪信為真實。
六、原告主張被告怡群公司、亞群公司於八十七年九月四日，利用前開證券信用交易
    帳戶，分別融資買進聚亨公司股票各一百八十五張，價金各為一千二百三十一萬
    九千八百元，融資金額各為七百三十八萬一千元之情，雖有交割憑單、融資買進
    報告書、違約明細表、存證信函、委託買賣證券受託契約書等件為證，惟被告否
    認該二公司為八十七年九月四日該二筆融資交易之行為人，而以前詞置辯。
七、被告怡群公司、亞群部分：
（一）按當事人主張有利於己之事實者，就其事實有舉證之責任，民事訴訟法第二百
      七十七條前段著有明文。又「民事訴訟如係由原告主張權利者，應由原告負舉
      證之責，若原告先不能舉證，以證實自己主張之事實為真實，則被告就其抗辯
      事實即令不能舉證，或其所舉證據尚有疵累，亦應駁回原告之請求」；「請求
      履行債務之訴，除被告自認原告所主張債權發生原因之事實外，應先由原告就
      其主張此項事實，負舉證之責任，必須證明其為真實後，被告於其抗辯事實，
      始應負證明之責任，此為舉證責任分擔之原則。」亦經最高法院十七年度上字
      第九一七號、四十三年台上字第三七七號著有判例可資參照。
（二）本件系爭二筆買賣以電話委託原告之營業員以融資下單買賣股票之人為訴外人
      丁○○，業經原告提出臺灣臺北地方法院檢察署起訴書及臺灣臺北地方法院八
      十九年訴字第五二一號刑事筆錄附卷可稽，且為被告所不爭執；又訴外人丁○○並非被告怡群公司、亞群公司、亞瑟公司之人員，亦為兩造所不否認，均堪
      信為真實。原告就訴外人丁○○確有得到被告怡群公司、亞群公司之授權，以
      電話委託融資買賣股票之情，僅泛稱：當時被告怡群公司、亞群公司之負責人
      為戊○○，戊○○為訴外人吳祚欽入主亞瑟公司後，亞瑟公司之財務經理，故
      其任被告怡群、亞群二家公司負責人應係承訴外人吳祚欽之命，對吳祚欽以被
      告怡群、亞群二家公司名義炒作聚亨公司股票一事自無異議，訴外人丁○○受
      訴外人吳祚欽之命為系爭之融資交易，被告怡群公司、亞群公司負責人戊○○
      自係同意：：：云云，其主張純屬臆測，並無法舉證證明丁○○有經被告怡群
      公司、亞群公司授權為系爭二筆融資交易之事實，故原告主張被告怡群公司、
      亞群公司確有以電話委託融資買賣股票之情，即難採信。
（三）況依原告與被告怡群公司、亞群公司所立之融資融券契約書第一條約定：「雙
      方基於有價證券買賣融資融券所生權利義務，悉依證券交易法令、臺灣證券交
      易所股份有限公司證券商辦理有價證券買賣融資融券操作辦法、相關章則公告
      、函示、本契約及買賣有價證券受託契約之規則辦理。」；兩造間委託買賣證
      券受託契約亦於契約起始明示：「委託人茲依臺灣證券交易所股份有限公司證
      券經紀商受託契約準則之規定，委託貴證券經紀商在證券交易所市場內買賣證
      券，除於實際委託買賣時另行通知每次委託買賣證券名稱、數量及委託買賣證
      券之條件，由貴證券經紀商之營業員依照規定填寫委託書外，特先簽訂本契約
      ，並願與貴證券經紀商共同遵守下列條款：一、證券交易所章程、營業細則、
      證券經紀商受託契約準則、委託人委託買賣契約注意事項，及證券商業同業公
      會規約，暨證券交易所隨時公告事項及修正章程，均為本契約之一部分。二、
      貴證券經紀商之結業員必須依照委託人之書面或口頭或電話、電報通知後，據
      實委託書，依證券經紀商受託契約準則第七條第一項之規定，以最迅速方法轉
      知在證券交易所之場內代表人或代理人，依照委託條件執行之。」有契約書附
      卷可稽。另列為前開融資融券契約書、委託買賣證券受託契約一部分之臺灣證
      券交易所股份有限公司營業細則第七十五條第一項第四款亦明文規定：「委託
      人買賣證券，當面委託者應填寫委託書並簽章，以電話、ＩＣ卡、網際網路委
      託者，由受託證券經紀商之營業人員（擔任營業員職務者）負責填、印製委託
      書並由委託人於成交後交割時補行簽章，書信或電報委託者，應將函電黏附於
      委託書後。」；證券商負責人與業務人員管理規則第十六條第二項第十七款復
      規定：「證券商之負責人及人員，不得受理非本人或未具客戶委任書之代理人
      開戶、申購、買賣或交割。」亦有該營業細則及管理規則在卷可佐。從而，證
      券經紀商營業員接受委託買賣有價證券固不以當面委託為限，以適應變動甚鉅
      之有價證券市場，並使客戶可靈活決定委託買賣有價證券之時機、方式，惟為
      確認客戶之真意，並避免營業員或非客戶本人利用該委託買賣之方便性及不確
      定性，冒用客戶之名義委託買賣有價證券，而對客戶及證券交易市場發生損害
      並孳生弊端，營業員接受客戶電話委託後，自應填具書面委託書。本件被告怡
      群公司、亞群公司主張系爭二筆融資，係原告之營業員接受電話委託下單買賣
      股票，惟事後未填具書面委託書以茲確認之情，為原告所不否認，則原告之營
      業員就以電話委託融資買賣者即訴外人丁○○是否經被告怡群公司、亞群公司
      授權從事融資買賣既未先予確認，並於確認後依前開契約及管理規則之約定事
      後填具委託書，則難謂原告之營業員完全遵守兩造間契約之約定。原告既無法
      提出委託書及確認丁○○經授權之證據，自難遽為對其有利之認定。
（四）原告另主張被告怡群公司、亞群公司與原告有長期之交易關係，交易模式相同
      ，且亦均承認交易並皆付清款項，其否認最後系爭二筆交易真正，並無理由云
      云。惟所謂上市股票信用交易之「融資」，係指投資人以部分之自有資金搭配
      授信機構（如原告）之融通資金，於公開市場買進股票，並以所買進之股票交
      由該授信機構擔保授信機構之該筆融資債權，爾後將原買進之股票賣出時，授
      信機構得就賣出所得價款，於所融通及利息之範圍內抵充債權。故每一次之融
      資行為，實質上均係一獨立之消費借貸契約，被告怡群公司、亞群公司雖曾向
      原告申請開立信用帳戶，惟非經被告怡群公司、亞群公司授權指示原告融資買
      入股票，且原告亦依指示墊款為被告怡群公司、亞群公司買入者，消費借貸契
      約仍未生效，被告怡群公司、亞群公司並不當然對負有任何債務。故縱被告怡
      群公司、亞群公司曾長期與原告有融資交易，亦不代表被告怡群公司、亞群公
      司確與原告有系爭融資交易。原告之主張委無足取。
（五）綜上，原告就其主張被告怡群公司、亞群公司為系爭股票買賣融資交易之行為
      人之情，未能舉證以實其說，揆諸首開法條及判例意旨，其主張因聚亨公司股
      票價格下跌，被告未依原告催告補足擔保品，原告將原供擔保之股票賣出，扣
      除交易稅及手續費後各得三百十八萬六千三百三十九元，加計利息各十五萬三
      千七百八十八元，被告怡群公司、亞群公司仍各積欠原告四百三十四萬八千四
      百四十九元，自屬無據。其請求被告怡群公司、亞群公司如數給付，非有理由
      。
八、被告亞瑟公司部分：
（一）原告主張被告怡群公司、亞群公司均由被告亞瑟公司轉投資設立，資本額各為
      五億元，被告亞瑟公司為被告怡群公司、被告亞群公司之控股公司，且被告怡
      群公司、被告亞群公司之董監事等負責人均為被告亞瑟公司之法人代表之情，
      業經提出公司變更登記事項卡為憑，且為被告所不否認，堪信為真實。
（二）原告另主張被告怡群公司、亞群公司之董監事利用公司進行不法且風險甚高之
      炒作行為，渠等既均為被告亞瑟公司之法人代表，其行為自係被告亞瑟公司本
      人之行為。惟被告怡群公司、亞群公司並非委託融資買賣股票之交易行為人既
      如前述，自難認被告怡群公司、亞群公司之董監事有何執行職務不法行為，從
      而原告依公司法第二十三條、第一百八十八條規定，請求被告亞瑟公司與被告
      怡群公司、亞群公司就清償價金負連帶給付責任，亦無足採，應予駁回。
九、綜上，原告起訴請求被告怡群公司、亞瑟公司應連帶給付原告四百三十四萬八
    千四百四十九元，及自八十七年十二月一日起至清償日止，按年息百分之五計算
    之利息。被告亞群公司、亞瑟公司應連帶給付原告四百三十四萬八千四百四十
    九元，及自八十七年十二月一日起至清償日止，按年息百分之五計算之利息，均
    無理由，應予駁回，其假執行之聲請，因訴之駁回而失所附麗，併予駁回。
十、本件事證已臻明確，兩造其餘主張舉證及防禦方法，於判決結果不生影響，無庸
    一一論述，附此敘明。
十一、據上論結，原告之訴為無理由，依民事訴訟法第七十八條，判決如主文。
中      華      民      國    九十      年      八      月    三十一    日
                                    臺灣士林地方法院民事第三庭
~B法      官  王怡雯
右為正本係照原本作成。
如對本判決上訴須於判決送達後廿日內向本院提出上訴狀。
中      華      民      國    九十      年      九      月        六    日
~B法院書記官  黃秀雲


司法院資訊處製作；財團法人民間司法改革基金會備份。
